【裁判字號】    99,訴,1274
【裁判日期】    990921
【裁判案由】    違反戶籍法等
【裁判全文】
臺灣臺北地方法院刑事判決              99年度訴字第1274號
公  訴  人  臺灣臺北地方法院檢察署檢察官
被      告  戊○○
上列被告因偽造文書等案件，經檢察官提起公訴（99年度偵緝字
第1185、1186、1187、1188號），被告於準備程序為有罪之陳述
，本院合議庭裁定改由受命法官獨任以簡式審判程序審理，判決
如下：
    主      文
戊○○共同犯行使偽造私文書罪，累犯，處有期徒刑捌月。如附
表所示偽造之「乙○○」、「甲○○」之署押共拾參枚、印文共
拾貳枚，偽造之「乙○○」、「甲○○」印章各壹枚，及變造之
「乙○○」、「甲○○」國民身分證各壹張，均沒收。
    事實及理由
一、本案之犯罪事實及證據，除犯罪事實部分補充：「戊○○前
    因竊盜案，於民國97年7月29日，經臺灣臺中地方法院以 97
    年度中簡字第2055號判決處有期徒刑3月確定，並於98年2月
    15日執行完畢」；證據部分補充：「被告於本院訊問時之自
    白」，及將「偽造之乙○○身分證……偽造之甲○○身分證
    」更正為「變造之乙○○身分證……變造之甲○○身分證」
    外，餘均引用如附件檢察官起訴書之記載。
二、本件被告戊○○所犯之偽造文書等罪，均非為死刑、無期徒
    刑、最輕本刑為 3年以上有期徒刑之罪，或高等法院管轄第
    一審案件，且被告於本院準備程序中，先就被起訴事實為有
    罪之陳述，於經告知被告簡式審判程序之旨，並聽取當事人
    之意見後，由本院合議庭裁定改由受命法官獨任以簡式審判
    程序審理。
三、按國民身分證係由主管機關核發作為國人身分證明及使用醫
    療制度之用，屬於品行能力相類之證書，係刑法第 212條規
    定之特種文書。惟戶籍法第75條業於 97年5月28日修正公布
    ，並自同年5月30日生效施行，該條第1項規定「意圖供冒用
    身分使用，而偽造、變造國民身分證，足以生損害於公眾或
    他人者，處 5年以下有期徒刑、拘役或科或併科新臺幣50萬
    元以下罰金」，其處罰並較刑法第 212條規定為重，是戶籍
    法第75條之規定，係針對國民身分證之偽造犯行予以特別明
    文規定，相較於刑法第 212條係針對所有一般特種文書之偽
    造犯行為之處罰規定，戶籍法之規定應屬於特別規定，依特
    別法優於普通法及重法優於輕法之原則，應優先適用戶籍法
    之規定。是核被告戊○○所為，係犯戶籍法第 75條第1項、
    第 2項之行使變造國民身分證罪（起訴書誤植為行使偽造國
    民身分證罪，應予更正）、刑法第216條、第210條之行使偽
    造私文書罪及刑法第30條、第339條第1項之幫助詐欺取財罪
    。被告與真實姓名年籍不詳綽號「黑仔」之成年男子及其所
    屬犯罪集團成年成員間，就上開犯行，具有犯意聯絡及行為
    分擔，均為共同正犯。被告先後冒用「乙○○」、「甲○○
    」名義，分別於彰化商業銀行民生分行、臺北富邦商業銀行
    襄陽分行、元大商業銀行城中分行，就如附表所示文件上接
    續偽造「乙○○」、「甲○○」署押及印文之行為，皆屬偽
    造私文書之階段行為，而變造國民身分證及偽造私文書之後
    ，復持以行使，則變造、偽造之低度行為應為行使之高度行
    為所吸收，均不另論罪。又被告各所犯上開行使變造國民身
    分證及行使偽造私文書等犯行，係於密切接近之時、地實施
    ，各行為之獨立性極為薄弱，依一般社會健全觀念，在時間
    差距上，難以強行分開，在刑法評價上，以視為數個舉動之
    接續施行，應為包括之一行為予以評價，較為合理，應屬接
    續犯（最高法院86年台上字第3295號判例要旨參照）。另按
    刑法廢除牽連犯之規定後，對於前以牽連犯予以處理之案例
    ，依立法理由之說明，在適用上，得視其具體情形，分別論
    以想像競合犯或數罪併罰，予以處斷。是原經評價為牽連犯
    之案件，如其二行為間具有行為局部之同一性，或其行為著
    手實行階段可認為同一者，得認與一行為觸犯數罪名之要件
    相侔，而改評價為想像競合犯。至於不可認為一行為者，若
    依實質競合予以併罰，不無刑罰過度評價，依社會通念，並
    不符合刑罰公平原則，當亦難以一行為一罪論處。於此，倘
    所發生之數個犯罪行為，在犯罪之性質上，或依吾人日常生
    活經驗之見解上，其前後行為，在形態上雖屬分別獨立，但
    從同一法益之侵害性而言，因具一定程度之關連性，可認為
    一方吸收他方之犯罪行為，遂置他方於不論，較為適當，應
    可依吸收犯理論，認屬實質上一罪關係，而僅包括的論以一
    罪（最高法院96年度台上字第4780號判決意旨參照）。茲查
    被告持該綽號「黑仔」之成年男子所變造之身分證，冒名向
    彰化商業銀行民生分行、臺北富邦商業銀行襄陽分行開設帳
    戶，並旋將該等帳戶之存摺、金融卡等交予該綽號「黑仔」
    者，以幫助詐騙集團使用該等帳戶以向不特定人詐欺取財之
    用，其係以接續之實質上一行為而行使變造身分證及行使偽
    造私文書，而其行使變造身分證及行使偽造私文書之目的，
    均係基於為取得帳戶嗣再供作幫助詐騙集團使用該等帳戶以
    向不特定人詐欺取財之用（詐騙集團對被害人丁○○、丙○○施用詐術，使被害人等陷於錯誤，而分別匯款至上開二帳
    戶內，被告即係以一接續行為同時幫助該詐騙集團分別詐騙
    被害人丁○○、丙○○等不同財產法益，屬一行為觸犯數罪
    名，係同種類想像競合犯，應依刑法第55條前段規定從一重
    處斷），是其所犯行使變造身分證及行使偽造私文書與幫助
    詐欺取財之犯行，彼此間有行為局部之同一性，依上開說明
    ，宜依想像競合犯規定，從一重之行使偽造私文書罪論處。
    又被告有前開論罪科刑執行完畢之事實，有臺灣高等法院被
    告前案紀錄表1紙在卷可稽，其於5年內故意再犯本件有期徒
    刑以上之罪，為累犯，應依刑法第 47條第1項規定加重其刑
    。爰審酌被告素行、犯罪之動機、目的、手段，為貪圖小利
    ，竟冒用他人名義申請金融帳戶後，幫助詐騙集團從事不法
    使用，間接阻礙警方之查緝，致犯罪之追查趨於複雜困難，
    更造成被害人財物之損失，及被冒用人之極大不便利，嚴重
    危害交易秩序與社會治安，造成之危害非輕，兼衡其生活狀
    況、智識程度，被害人所受損害，迄今未與被害人等成立和
    解，賠償損失，及犯後尚能坦承犯行，態度良好等一切情狀
    ，量處如主文所示之刑，以資懲儆。至偽造如附表所示之「
    乙○○」、「甲○○」署押共13枚、印文共12枚，不問屬於
    犯人與否，均應依刑法第 219條之規定，宣告沒收。偽造之
    「乙○○」、「甲○○」印章各 1枚，雖未扣案（起訴書誤
    植為扣案），惟不能證明業已滅失，仍均應依刑法第 219條
    之規定，宣告沒收。又變造之「乙○○」、「甲○○」之身
    分證各 1張，分別為被告供行使偽造私文書犯行所用之物，
    業據被告供陳在卷，雖未扣案（起訴書誤植為扣案），然無
    證據證明已經滅失，亦應依刑法第38條第1項第2款規定宣告
    沒收，而上開變造身分證上被告所有照片 2張，則因該等身
    分證之沒收而失所附麗，不再宣告沒收，併此敘明。
據上論斷，應依刑事訴訟法第 273條之1第1項、第299條第1項前
段、第310條之2、第454條第2項，戶籍法第75條第1項、第2項，
刑法第11條前段、第28條、第 30條第1項、第216條、第210條、
第219條、第339條第1項、第55條前段、第47條第1項、第38條第
1項第2款，刑法施行法第1條之1，判決如主文。
本案經檢察官盧慧珊到庭執行職務
中    華    民    國    99    年    9     月    21    日
                  刑事第十一庭    法  官  詹慶堂
以上正本證明與原本無異。
如不服本判決應於收受送達後10日內向本院提出上訴書狀，並應
敘述具體理由；其未敘述上訴理由者，應於上訴期間屆滿後20日
內向本院補提理由書（均須按他造當事人之人數附繕本）「切勿
逕送上級法院」。告訴人或被害人如對於本判決不服者，應具備
理由請求檢察官上訴，其上訴期間之計算係以檢察官收受判決正
本之日期為準。
                                  書記官  蔡易霖
中    華    民    國    99    年    9     月    21    日
附表：
┌──┬──────────────────┬───────┐
│編號│       偽造署押之文書               │偽造署押之內容│
├──┼──────────────────┼───────┤
│ 1  │ 彰化商業銀行個人戶顧客資料卡、個人 │「乙○○」之署│
│    │ 戶業務往來申請書、個人戶領用單     │押4枚、印文5枚│
├──┼──────────────────┼───────┤
│ 2  │ 臺北富邦商業銀行基本資料表、印鑑卡 │「甲○○」之署│
│    │                                    │押3枚、印文2枚│
├──┼──────────────────┼───────┤
│ 3  │ 元大商業銀行存款開戶暨相關服務申請 │「甲○○」之署│
│    │ 書、客戶基本資料表、印鑑卡         │押6枚、印文5枚│
├──┼──────────────────┼───────┤
│    │       總          計               │署押13枚、印文│
│    │                                    │12枚          │
└──┴──────────────────┴───────┘
戶籍法第75條
意圖供冒用身分使用，而偽造、變造國民身分證，足以生損害於
公眾或他人者，處5 年以下有期徒刑、拘役或科或併科新臺幣50
萬元以下罰金。
行使前項偽造、變造之國民身分證者，亦同。
將國民身分證交付他人，以供冒名使用，或冒用身分而使用他人
交付或遺失之國民身分證，足以生損害於公眾或他人者，處3 年
以下有期徒刑、拘役或科或併科新臺幣30萬元以下罰金。
刑法第210條 （偽造變造私文書罪）
偽造、變造私文書，足以生損害於公眾或他人者，處 5年以下有
期徒刑。
刑法第216條（行使偽造變造或登載不實之文書罪）
行使第210條至第215條之文書者，依偽造、變造文書或登載不實
事項或使登載不實事項之規定處斷。
刑法第339 條
意圖為自己或第三人不法之所有，以詐術使人將本人或第三人之
物交付者，處5 年以下有期徒刑、拘役或科或併科1 千元以下罰
金。
以前項方法得財產上不法之利益或使第三人得之者，亦同。
前二項之未遂犯罰之。

司法院資訊處製作；財團法人民間司法改革基金會備份。
